臺灣臺北地方法院刑事判決　　　　　　　96年度易字第1025號
公　訴　人　臺灣臺北地方法院檢察署檢察官
被　　　告　甲○○
上列被告因詐欺案件，經檢察官提起公訴（九十六年度偵緝字第
六九八號），本院判決如下：
    主  文
甲○○幫助連續圖為自己不法之所有，以詐術使人將本人之物交
付，處有期徒刑肆月，如易科罰金，以銀元參佰元即新臺幣玖佰
元折算壹日。
    事  實
一、甲○○明知申辦金融帳戶使用乃輕而易舉之事，故無正當理
    由徵求他人提供金融帳戶者，極易利用該等帳戶為與財產有
    關之犯罪工具，而可預見金融帳戶提供他人使用將幫助他人
    實施詐欺犯罪，惟仍基於縱有人以其金融帳戶實施詐欺犯罪
    亦不違背其本意之幫助犯意，在不詳時地將其於民國九十三
    年二月二十四日在臺北市○○路○段八九號中華郵政股份有
    限公司臺北大安郵局（以下簡稱「臺北大安郵局」）所開立
    之帳戶（帳號：七００—00000000000000號
    ）之存摺、金融卡及密碼，交付某真實姓名年籍不詳之成年
    人，藉以幫助其為詐欺取財犯行。嗣該不詳姓名之成年人即
    基於意圖為自己不法所有之概括犯意，連續於（一）九十五
    年六月十二日，向丙○○佯稱其行動電話費用未繳納，需回
    撥電話查詢，致丙○○陷於錯誤，而依其指示操作提款機，
    將其於新竹武昌街郵局內之新臺幣（下同）二十二萬九千元
    匯入甲○○上開臺北大安郵局帳戶內；復於（二）九十五年
    六月十三日，向乙○○佯稱行動電話費用未繳納，致乙○○
    陷於錯誤，而依其指示操作提款機，先後於同日上午九時四
    十三分將四十八萬七千元，及於同日中午十二時十五分將二
    萬六千元匯入甲○○上開臺北大安郵局帳戶內，旋由該不詳
    姓名之成年人悉數提領一空。嗣因丙○○發覺有異，報警循
    線查獲，始知悉上情。
二、案經丙○○訴由臺北市政府警察局大安分局報請臺灣臺北地
    方法院檢察署檢察官偵查起訴。
    理  由
一、訊據被告甲○○矢口否認有何幫助詐欺犯行，辯稱：伊所開
    立之上開臺北大安郵局帳戶之存摺、金融卡、印鑑章係於九
    十五年四、五月間搬家時遺失，伊將密碼寫在存摺上，後來
    要使用時才發現存摺已遺失，本來要在高雄的郵局辦理補發
    及掛失，但因該郵局說印鑑要回原開戶郵局更換，所以只有
    補發存摺，伊記憶中最後一次使用上開臺北大安郵局帳戶是
    辦理語音轉帳，伊沒有將上開帳戶出售或借給別人使用，不
    知道為何會有款項匯入，伊並沒有幫助他人詐欺之犯行云云
    。經查：
（一）被告於九十三年二月二十四日在臺北市○○路○段八九號
      臺北大安郵局開立帳戶（帳號：七００—0000000
      0000000號）一節，業據被告於偵查及本院審理中
      均坦承不諱，且有上開帳戶開戶及歷史交易清單一件存卷
      可參（見九十五年度偵字第一五三八０號卷第三三至三六
      頁）。而告訴人丙○○因遭人以前述方式詐騙而於九十五
      年六月十二日操作提款機，將其於新竹武昌街郵局內之二
      十二萬九千元匯入被告上開臺北大安郵局帳戶內，另告訴
      人乙○○因遭人以前開方式詐騙而於九十五年六月十三日
      上午九時四十三分將四十八萬七千元，及於同日中午十二
      時十五分將二萬六千元匯入被告上開臺北大安郵局帳戶內
      等情，業據告訴人丙○○於偵查及本院審理中及告訴人乙○○於本院審理中均指訴綦詳，並有告訴人丙○○新竹武
      昌街郵局存摺影本二紙（見九十五年度偵字第一五三八０
      號卷第一四至一五頁）、新竹市警察局警察大隊受理金融
      電信人頭帳戶犯罪案件管制表、新竹市警察局受理各類案
      件紀錄表（見九十五年度偵字第一五三八０號卷第一九至
      二０頁）、被告上開臺北大安郵局帳戶客戶歷史交易清單
      及臺灣郵政股份有限公司九十六年六月二十二日儲字第０
      九六０七一七四一七號函各一件在卷可參（見本院卷二第
      二六至二七頁）。又依被告上開帳戶客戶歷史交易清單以
      觀，告訴人丙○○、乙○○匯入被告上開帳戶之款項，迅
      遭提領一空，堪信被告上開帳戶確已遭人利用供詐騙告訴
      人二人之款項甚明。
（二）被告雖於本院審理中以前詞置辯，然按金融存摺事關個人
      財產權益之保障，其專有性甚高，一般人均有妥為保管及
      防止他人任意使用之認識，且該等專有物品如落入不明人
      士手中，極易被利用為與財產有關之犯罪工具，此為吾人
      依一般生活認知所易於體察之常識。查被告於本院審理時
      自承上開臺北大安郵局帳戶之存摺、金融卡及印鑑於搬家
      時一併遺失，且其將密碼記載於存摺上，則如被告遺失此
      重要之金融帳戶存摺、金融卡及印鑑，其上並載有密碼，
      衡情應立即報警或辦理掛失，以防此等重要物品流入不詳
      人士之手，惟被告竟未報警或辦理掛失，任令該等重要物
      品流入不詳人士之手，而甘冒遭人盜用之風險，實有違常
      情。再者，被告於本院審理中自承上開臺北大安郵局帳戶
      於九十五年四、五月間遺失，其最後使用該帳戶係辦理語
      音轉帳功能，核與被告上開帳戶客戶歷史交易清單內於九
      十五年五月三十日有更換語音系統之紀錄相符（見九十五
      年度偵字第一五三八０號卷第三五頁），顯見辦理語音轉
      帳功能應為被告所自為。惟自被告辦理語音轉帳功能後，
      上開帳戶於九十五年六月九日即有一千元存入之紀錄，旋
      於同日即又提領九百元，於九十五年六月十二日即由告訴
      人丙○○匯入二十二萬九千元，旋於同日全額領出，復於
      九十五年六月十三日又由告訴人乙○○匯入四十八萬七千
      元及二萬六千元，又於同日隨即提領一空，可見存入一千
      元旋即提出九百元乃詐騙之人測試帳戶之手法。且苟被告
      之帳戶確已於搬家時遺失，上開帳戶已無存款，其突然前
      往辦理語音轉帳功能，動機亦屬可議，再衡諸上開帳戶於
      辦理語音轉帳功能數日後即遭人利用作為詐騙工具，且詐
      騙之人應不致使用遺失之帳戶進行詐騙活動，避免承受因
      遺失之人將帳戶辦理掛失止付而無法提領詐騙所得之風險
      。故被告所辯，尚非可採，堪信被告應係將上開帳戶辦理
      語音轉帳後即交付他人使用。
（三）又任何人均可辦理金融帳戶存摺使用，如無正當理由，實
      無借用他人存摺使用之理，而金融存摺亦事關個人財產權
      益之保障，其專有性甚高，除非本人或與本人親密關係者
      ，難認有何理由可自由流通使用該存摺，一般人均有妥為
      保管及防止他人任意使用之認識，縱特殊情況偶需交付他
      人使用，亦必深入瞭解用途及合理性，始予提供，且該等
      專有物品如落入不明人士手中，而未加以闡明正常用途，
      極易被利用為與財產有關之犯罪工具，而有犯罪意圖者，
      非有正當理由，竟徵求他人提供帳戶，客觀上可預見其目
      的，係供為某筆資金之存入，後再行領出之用，且該筆資
      金之存入及提領過程係有意隱瞞其流程及行為人身分曝光
      之用意，一般人本於一般認知能力均易於瞭解，報章媒體
      復一再披露詐騙集團為規避查緝，故使用他人帳戶以遂行
      詐欺之不法犯罪態樣，被告為一智慮健全、有社會經驗之
      成年人，對此自難諉為不知。被告既將上開帳戶交付他人
      使用，顯見其應可預見金融帳戶提供他人使用將幫助他人
      實施詐欺犯罪，竟仍將其帳戶存摺、金融卡及密碼交付來
      路不明之人，使該人得自其帳戶領得款項，是縱無證據證
      明被告明知該人之犯罪態樣係以該帳戶供詐欺之用，惟其
      顯具縱有人以其金融帳戶實施詐欺犯罪亦不違背其本意之
      幫助意思至明。被告辯稱不知其帳戶遭人用以詐騙云云，
      亦屬臨訟卸責之詞，不足採信。
（四）末按刑法上之幫助犯，係對於犯罪與正犯有共同之認識，
      而以幫助之意思，對於正犯資以助力，而未參與實施犯罪
      之行為者而言（最高法院八十八年度臺上字第一二七０號
      判決意旨參照）。查依告訴人之指述，其遭詐欺過程中，
      未曾直接與被告有何接觸或聯繫，再參酌詐欺犯罪中之收
      受詐得款項一舉，固屬詐欺犯行之重要環節，然收受詐欺
      款項之手法多端，倘由犯罪行為人親自出面收受被害人款
      項，固可認已屬詐欺犯罪構成要件之行為分擔，然如被害
      人係以轉帳匯款至犯罪行為人指定之銀行帳戶之間接方式
      支付款項者，客觀上實係由該銀行業者直接受取財物之交
      付，此與直接由被害人親手交付現款與犯罪行為人，尚屬
      有別。被告僅提供帳戶使告訴人存入款項之行為，充其量
      僅足認定係詐欺取財犯罪構成要件以外之幫助行為，尚難
      遽認與前述詐欺犯罪行為人本於共同犯罪之犯意聯絡，而
      有參與或分擔向告訴人詐欺之犯行。況使用他人帳戶犯罪
      者，本欲利用他人帳戶以隱瞞自己身分而逃避檢警追緝，
      是被告雖可預知使用其帳戶者將利用其所交付之存摺、金
      融卡及密碼，供為詐欺不法犯行，然其主觀上有無將使用
      帳戶者所實施之詐欺犯行，視為己身犯行之共同犯意聯絡
      ，實非無疑。是本案既查無證據足資證明被告有共同詐欺
      取財之犯意聯絡及行為分擔，自應認被告提供存摺、金融
      卡及密碼與不詳姓名之成年人使用之犯行，僅止於幫助詐
      欺之犯意，而為詐欺構成要件以外之行為。綜上所述，本
      件事證明確，被告幫助詐欺犯行洵堪認定，應予依法論科
      。
三、被告甲○○行為後，刑法業於九十四年二月二日修正公布，
    九十五年七月一日起施行。按行為後法律有變更者，適用行
    為時之法律，但行為後之法律有利於行為人者，適用最有利
    於行為人之法律，刑法第二條第一項定有明文。茲本條係規
    範行為後法律變更所生新舊法律比較適用之準據法，本身尚
    無新舊法比較之問題，於新法施行後，應一律適用新法第二
    條第一項之規定，為「從舊從輕」之比較（最高法院九十五
    年五月二十三日九十五年度第八次刑事庭會議決議參照）。
    又刑法第二條第一項之規定，係規範行為後「法律變更」所
    生新舊法比較適用之準據法。故如新舊法處罰之輕重相同，
    即無比較適用之問題，非此條所指之法律有變更，即無本條
    之適用，應依一般法律適用原則，適用裁判時法。其為純文
    字修正者，更應同此（最高法院九十五年十一月七日第二十
    一次刑事庭會議決議參照）。從而：
（一）刑法第三百三十九條第一項詐欺取財罪之規定雖未併予修
      正，而無新舊法比較之問題，惟其法定刑除有期徒刑及拘
      役外，尚有罰金刑，而關於罰金刑部分，刑法第三十三條
      第五款既已將罰金刑之最低額由銀元一元即新臺幣三元，
      提高為新臺幣一千元，比較新、舊法結果，自以被告行為
      時即修正前之刑法第三十三條第五款規定較有利於被告，
      應依刑法第二條第一項前段，適用修正前之刑法第三十三
      條第五款規定（臺灣高等法院暨所屬法院九十五年十二月
      十三日法律座談會刑事類提案第一號、第二號研討結果參
      照）。
（二）刑法第五十六條連續犯之規定業經刪除，行為人之數犯罪
      行為，於新法施行後，應予分論併罰。此刪除雖非犯罪構
      成要件之變更，但顯已影響行為人刑罰之法律效果，自屬
      法律有變更，依刑法第二條第一項規定，比較新、舊法結
      果，仍應適用較有利於行為人之行為時法律即舊法論以連
      續犯（最高法院九十五年五月二十三日九十五年度第八次
      刑事庭會議決議參照），故前述向被告收取帳戶之姓名不
      詳成年人，先後二次詐欺取財犯行，時間緊接，所犯係構
      成要件相同之罪名，顯係基於概括犯意為之，應依修正前
      刑法第五十六條規定，論以連續犯，惟按連續幫助與幫助
      連續為不同之犯罪態樣，如基於概括犯意，多次幫助他人
      犯罪，為連續幫助，該幫助者有多次犯罪行為，而如以一
      幫助行為，幫助他人連續犯罪，則為幫助連續，就幫助犯
      而言，僅有一次犯罪行為（最高法院八十七年度臺上字第
      三八六五號判決意旨參照），被告既僅為一次幫助行為（
      同時提供上開二帳戶），而為他人之連續詐欺取財犯行提
      供助力，應僅成立單一之幫助犯。
（三）刑法第三十條關於幫助犯之規定業經修正，由原條文：「
      幫助他人犯罪者，為從犯。雖他人不知幫助之情者，亦同
      。從犯之處罰，得按正犯之刑減輕之」，修正為：「幫助
      他人實行犯罪行為者，為幫助犯。雖他人不知幫助之情者
      ，亦同。幫助犯之處罰，得按正犯之刑減輕之」，其修正
      理由係為符合通說認幫助犯應採共犯從屬性說之「限制從
      屬形式」，既屬純文字修正，適用修正前或修正後之規定
      ，對被告並無有利或不利情形，揆諸前揭說明，自不生新
      舊法比較之問題，應依一般法律適用原則，適用裁判時法
      即修正後之刑法第三十條規定，併此敘明。
四、查被告甲○○基於幫助之犯意，提供其所有上開臺北大安郵
    局帳戶存摺、金融卡及密碼與姓名不詳之成年人，藉以幫助
    該人以詐術使告訴人丙○○、乙○○陷於錯誤，而分別匯款
    至被告所提供之前開帳戶，核其所為，係犯刑法第三百三十
    九條第一項、第三十條第一項之詐欺取財罪之幫助犯。茲被
    告係幫助他人犯前開罪名，爰依刑法第三十條第二項之規定
    ，按正犯之刑減輕之。又告訴人乙○○遭詐騙匯款至被告上
    開臺北大安郵局帳戶部分，業經公訴人於本院審理中當庭擴
    張犯罪事實，與本案起訴部分，係單純一罪，為起訴效力之
    所及，本院自得併予審究。爰審酌被告身為智慮健全之成年
    人，竟任意將帳戶提供不詳人士使用，危害社會治安及金融
    交易安全，徒增告訴人尋求救濟之困難，使犯罪追查趨於複
    雜，並斟酌告訴人所受損害程度，及被告犯後始終否認犯行
    ，猶飾詞卸責，不思悔悟等一切情狀，量處如主文所示之刑
    。末查被告行為後，刑法第四十一條亦已於九十四年二月二
    日修正公布，九十五年七月一日起施行，其中第一項前段修
    正為「犯最重本刑為五年以下有期徒刑以下之刑之罪，而受
    六個月以下有期徒刑或拘役之宣告者，得以新臺幣一千元、
    二千元或三千元折算一日，易科罰金」，然依被告行為時法
    律，即修正前刑法第四十一條第一項前段：「犯最重本刑為
    五年以下有期徒刑以下之刑之罪，而受六個月以下有期徒刑
    或拘役之宣告，因身體、教育、職業、家庭之關係或其他正
    當事由，執行顯有困難者，得以一元以上三元以下折算一日
    ，易科罰金」，暨修正前罰金罰鍰提高標準條例第二條（現
    已刪除）：「依刑法第四十一條易科罰金者，均就其原定數
    額提高為一百倍折算一日；法律所定罰金數額未依本條例提
    高倍數，或其處罰法條無罰金刑之規定者，亦同」等規定，
    易科罰金之折算標準最高為銀元三百元即新臺幣九百元，最
    低為銀元一百元即新臺幣三百元。比較新、舊法結果，適用
    被告行為時即修正前之法律，對被告較為有利，爰併依刑法
    第二條第一項前段之規定，適用修正前刑法第四十一條第一
    項前段，諭知易科罰金之折算標準，附此敘明。
據上論斷，應依刑事訴訟法第二百九十九條第一項前段，刑法第
二條第一項前段、第三百三十九條第一項、第三十條第一項前段
、第二項，修正前刑法第五十六條、第四十一條第一項前段，刑
法施行法第一條之一第一項、第二項前段，修正前罰金罰鍰提高
標準條例第二條，現行法規所定貨幣單位折算新臺幣條例第二條
，判決如主文。
本案經檢察官孫小萍到庭執行職務。
中　　華　　民　　國   　96  　年　   7  　月　  11   日
　　　　　　　　  刑事第十三庭審判長法　官
                                    法  官
                                    法  官
以上正本證明與原本無異。
如不服本判決，應於判決送達後十日內，向本院提出上訴狀。
  　　　　　　　　　　　　　　　    書記官
中　　華　　民　　國　   96    　年　  7  　月　      日
附錄本案論罪科刑法條：
刑法第三百三十九條：
意圖為自己或第三人不法之所有，以詐術使人將本人或第三人之
物交付者，處五年以下有期徒刑、拘役或科或併科一千元以下罰
金。
以前項方法得財產上不法之利益或使第三人得之者，亦同。
前二項之未遂犯罰之。意圖為自己或第三人不法之所有，以詐術
意圖為自己或第三人不法之所有，以詐術使人將本人或第三人之
物交付者，處五年以下有期徒刑、拘役或科或併科一千元以下罰
金。
